臺灣雲林地方法院民事判決　　　　　　　 96年度訴字第466號
原　　　告　台灣糖業股份有限公司
法定代理人　丙○○
訴訟代理人　葉天祐律師
複　代理人　乙○○
被　　　告　甲○○
上列當事人間交還土地事件，於中華民國96年12月25日言詞辯論
終結，本院判決如下：
    主  文
被告應將坐落雲林縣莿桐鄉○○○段一一七地號土地上，面積二
八六六平方公尺之文旦樹清除後，將土地返還予原告。
訴訟費用新台幣貳萬柒仟玖佰貳拾元由被告負擔。
本判決於原告以新台幣（下同）柒拾陸萬肆仟元為被告供擔保後
，得假執行。但於被告如以新台幣貳佰貳拾玖萬貳仟捌佰元為原
告預供擔保後，得免為假執行。
    事 實 及 理 由
一、原告起訴主張：
  (一)坐落雲林縣莿桐鄉○○○段117 地號土地（下稱系爭土地）
    為原告所有，詎被告未經原告同意，擅自於系爭土地上種植
    文旦樹，原告自得依民法第767 條之規定，請求被告將該土
    地上之文旦樹清除後，返還系爭土地予原告。如鈞院認兩造
    間曾交換土地使用，則原告已將占用被告所有土地之鐵軌拆
    除，是原告當庭終止兩造間之使用借貸契約，被告亦應負返
    還土地之責。並聲明：除擔保金額及免假執行外，如主文所
    示。
  (二)對被告抗辯所為之陳述：原告並未與被告之祖父交換土地使
    用，被告抗辯有此事實，應由其負舉證責任。
二、被告抗辯意旨：原告當初為建造鐵路，曾以系爭土地與被告
    之祖父所有同段118 之2 地號土地（下稱118 之2 地號土地
    ）交換使用，系爭土地係被告投入許多心血改良後始得種植
    文旦，如今鐵路對於原告毫無用處，原告所借用之土地因其
    開闢鐵路而成為交通用地後，原告始返還該土地，而向被告
    追討系爭土地，亦應賠償被告所受之損害。並聲明：(一)原告
    之訴駁回。(二)訴訟費用由原告負擔。
三、得心證之理由：
  (一)按以無權占有為原因，請求返還所有物之訴，被告對原告就
    其物有所有權存在之事實無爭執，而僅以非無權占有為抗辯
    者，原告於被告無權占有之事實，無舉證責任。被告應就其
    取得占有，係有正當權源之事實證明之。如不能證明，則應
    認原告之請求為有理由（最高法院72年度臺上字第1552號判
    決參照）。本件被告對於原告為系爭土地之所有權人，而其
    於系爭土地上種植文旦樹之事實，均不爭執，並經本院履勘
    現場及囑託雲林縣斗六地政事務所測量屬實，且製有勘驗筆
    錄、現場照片及系爭土地之複丈成果圖在卷可憑，堪信為真
    實。被告自應就其取得占有，係有正當權源之事實證明之。
    茲就被告抗辯其取得占有，係有正當權源之事實，分述如下
    ：
  次按，使用他人之物，如為無償，即係借貸；如為有償，則
    屬租賃，此乃二者區別之所在。互相交換土地使用契約，係
    一方以土地交付他方使用為對價，而使用向他方換來之土地
    ，既屬有償，性質上即屬互為租賃關係。最高法院83年度台
    上字第2544號判決參照。
  被告抗辯稱：原告當初為建造鐵路，曾以系爭土地與被告之
    祖父所有同段118 之2 地號土地交換使用云云，經查：被告
    所抗辯118 之2 地號土地為其與他人所共有，應有部分7分
    之1 之事實，固為原告所不爭執，且有土地所有權狀1 紙附
    卷可參，然118 之2 地號土地面積僅195 平方公尺，而系爭
    土地面積達2866平方公尺，兩者面積差距懸殊，且118 之2
    地號土地現為道路用地，早期原告所鋪設之鐵軌僅占用該土
    地極小部分，此經本院勘驗現場屬實，並有現場照片及地籍
    圖謄本在卷可證，是原告如欲與被告交換土地使用，應提供
    系爭土地一部分予被告即可，無須將整筆土地均提供予被告
    使用，是被告上開抗辯，顯有違常情。再者，被告亦無法舉
    證證明兩造確有交換土地使用之合意，其前揭抗辯，應不足
    採。
  (二)從而，原告依民法第767 條之規定，請求被告清除系爭土地
    上之文旦樹後，返還系爭土地予原告，為有理由，應予准許
    。又本件原告主張被告無權占有，已得勝訴之判決，其備位
    主張終止使用借貸契約，請求返還借貸物部分，即無庸再予
    審酌，附此敘明。原告陳明願供擔保聲請宣告假執行，核無
    不合，爰酌定相當擔保金額，准予宣告假執行。惟考量本件
    事涉清除地上物，本院認如被告為原告預供擔保，得免為假
    執行為宜，爰依職權酌定相當之擔保金額。
四、本件判決之基礎已臻明確，兩造其餘之攻擊防禦方法及舉證
    ，核與判決無影響，爰不一一論述，併此敘明。
五、本件判決原告全部勝訴，訴訟費用27,920元（包括訴訟費用
    23,770元及測量費用4,150 元）應由被告負擔，爰依民事訴
    訟法第87條第1 項裁定如主文第2 項所示。
六、訴訟費用負擔之依據：民事訴訟法第78條。
中　　華　　民　　國　　96　　年　　12　　月　　28　　日
                      民事第二庭
                                  法  官　吳錦佳
以上為正本係照原本作成。
如對本判決上訴，須於判決送達後20日之不變期間內，向本院提
出上訴狀。
中　　華　　民　　國　　96　　年　　12　　月　　28　　日
        　　　　　　　　　　　　　書記官  林美鳳
